臺灣高雄地方法院民事判決　九十一年度訴字第一七六三號
　　原　　　告　　彰化商業銀行股份有限公司
　　法定代理人　　丁○○
　　訴訟代理人　　甲○○
　　被　　　告　　丙○○
　　兼訴訟代理人　乙○○
右當事人間請求撤銷贈與等事件，本院判決如左：
    主      文
被告乙○○就屏東縣潮州鎮○○段三五六之五地號土地（面積一千八百二十平方公尺
，應有部分一萬分之九二），及其地上建物即屏東縣潮州鎮○○街十九號十二樓之一
（面積七十四點一五平方公尺）及共同使用部分（面積一千八百零六平方公尺，應有
部分一萬分之六一）贈與及移轉所有權予被告丙○○之行為應予撤銷。
被告丙○○應將屏東縣潮州鎮○○段三五六之五地號土地（面積一千八百二十平方公
尺，應有部分一萬分之九二），及其地上建物即屏東縣潮州鎮○○街十九號十二樓之
一（面積七十四點一五平方公尺）及共同使用部分（面積一千八百零六平方公尺，應
有部分一萬分之六一）於民國八十八年三月十六日經屏東縣潮州地政事務所以贈與為
原因之所有權移轉登記予以塗銷。
訴訟費用由被告負擔。
    事      實
甲、原告方面：
一、聲明：求為判決如主文所示。
二、陳述：
（一）被告乙○○於民國八十七年四月八日邀同訴外人陳麗玉、黃承志為連帶保證人
      （應係陳麗玉為借款人，邀同被告乙○○、訴外人黃承志為連帶保證人，此觀
      借據自明），向原告借款新台幣八百七十萬元，並約定於民國一百零七年四月
      八日清償，利息則約定按年息百分之九點零六計付，並約定遲延履行時，除仍
      岸上開利率計息外，逾期在六個月以內者，其逾期六個月部分，加倍計付違約
      金。詎前開借款利息僅繳至八十七年十二月八日，屢經催討無效，上積欠原告
      本金八百五十九萬五千三百七十二元，經原告向台灣高雄地方法院聲請核發支
      付命令（八十八年度促字第一七八四○號）及聲請強制執行無效果而核發債權
      憑證結案（八十八年度執字第三○七五二號）。
（二）被告乙○○為逃避債務，竟於八十八年三月三日其所有座落屏東縣潮州鎮○○
      段三五六之五地號土地（面積一千八百二十平方公尺，應有部分一萬分之九二
      ），及其地上建物即屏東縣潮州鎮○○街十九號十二樓之一（面積七十四點一
      五平方公尺）及共同使用部分（面積一千八百零六平方公尺，應有部分一萬分
      之六一）無償贈與另一被告丙○○，並於八十八年三月月十六日向潮州地政事
      務所辦妥所有權移轉登記。惟被告二人就上開土地、建物所為贈與之債權行為
      及所有權移轉之物權行，顯已害及原告之債權，為此依民法第二百四十四條第
      一項及第四項之規定請求撤銷之，並請求塗銷該移轉登記等語。
三、證據：提出借據影本一份、系爭不動產登記謄本一份、本院八十八年促字第一七
    八四○號支付命令（含確定證明）影本一份、本院八十八年執字第三○七五二號
    及被告乙○○歸戶財產查詢單為證。
乙、被告方面：
（一）、聲明：請求判決駁回原告之訴；訴訟費用由原告負擔。
（二）、陳述：被告乙○○於八十八年三月十六日將系爭不動產贈與並移轉所有權予
        被告丙○○，至今已有三年，依民法第二四五條規定債權人撤銷權，自債權
        人知有撤銷原因時起，一年不行使而消滅，是本件提起訴訟時間已超過甚久
        ；況被告如有意脫產，應該連同全部土地一併過戶贈與，何必留下土地供原
        告拍賣，當時被告雖欠繳部分利息，但被告尚未收到法院支付命令，原告是
        在被告房屋過戶之後才聲請核發支付命令，所以在房屋贈與之前被告不知原
        告有向法院請求債權之意思，況被告乙○○名下尚有其餘不動產，未經拍賣
        根本不知本案贈與會有害及債權。受贈人丙○○當然更不可能預知被告乙○
        ○名下之財產價值及本案贈與是否有害於債權。民法第二百四十四條第四項
        但書規定但轉得人於轉得時不知撤銷原因時不在此限。原告亦無法證明被告
        能預知將受強制執行，且其餘財產拍賣不足以清償等等將來不可預知之情況
        ，被告只是單純贈與房地給予子女，並無故意損害債權。
丙、本院依職權查詢被告乙○○之財產資料及調閱本院八十八年度執字第三○七五二
    號執行卷及台灣屏東地方法院八十九年度執字第五八五一號執行卷。
    理      由
一、原告主張：被告乙○○於八十七年四月八日，邀同訴外人陳麗玉、黃承志為連帶
    保證人，向原告借款八百七十萬元。詎前開借款本利僅繳至八十七年十二月八日
    ，屢經催討無效，尚積欠原告本金八百五十九萬五千三百七十二元，經原告向台
    灣高雄地方法院聲請核發支付命令及聲請強制執行無效果而核發債權憑證結案。
    惟被告乙○○為逃避債務，竟於八十八年三月三日將其所有之系爭不動產無償贈
    與另一被告丙○○，並於八十八年三月月十六日向潮州地政事務所辦妥所有權移
    轉登記。但被告二人就上開土地、建物所為贈與之債權行為及所有權移轉之物權
    行，顯已害及原告之債權，為此依民法第二百四十四條第一項及第四項之規定請
    求撤銷之，並請求塗銷該移轉登記等語。
二、被告則以被告乙○○於八十八年三月十六日將系爭不動產贈與並移轉所有權予被
    告丙○○，至今已有三年，依民法第二四五條之一年時效規定，原告提起訴訟時
    間已超過甚久；況被告如有意脫產，應該連同全部土地一併過戶贈與，何必留下
    土地供原告拍賣，當時被告雖欠繳部分利息，但被告尚未收到法院支付命令，原
    告是在被告房屋過戶之後才聲請核發支付命令，所以在房屋贈與之前被告不知原
    告有向法院請求債權之意思，況被告乙○○名下尚有其餘不動產，未經拍賣根本
    不知本案贈與會有害及債權。受贈人丙○○當然更不可能預知被告乙○○名下之
    財產價值及本案贈與是否有害於債權。且依民法第二百四十四條第四項但書規定
    「但轉得人於轉得時不知撤銷原因時，不在此限。」原告亦無法證明被告能預知
    將受強制執行，且其餘財產拍賣不足以清償等等將來不可預知之情況，被告只是
    單純贈與房地給予子女，並無故意損害債權等語為辯。
三、兩造不爭執之事實：
（一）訴外人陳麗玉即被告乙○○之配偶於八十七年四月八日，邀同被告乙○○及訴
      外人黃承志為連帶保證人，向原告借款八百七十萬元。詎前開借款僅繳本息至
      八十七年十二月八日，屢經催討無效，尚積欠本金八百五十九萬五千三百七十
      二元，嗣經原告於八十八年三月十八向本院聲請核發支付命令（八十八年度促
      字第一七八四○號、八十八年四月十九確定），並聲請強制執行但無效果而核
      發債權憑證結案（八十八年度執字第三○七五二號）。
（二）被告乙○○於八十八年三月三日將其所有之系爭不動產無償贈與其子即另一被
      告丙○○，並於八十八年三月月十六日向屏東縣潮州地政事務所辦妥所有權移
      轉登記完畢。
四、原告主張被告間就系爭房地之贈與並移轉系爭房地所有權之行為，已害及原告前
    述債權等語，但為被告所否認，並以前揭情詞置辯。經查：
（一）按「債務人所為之無償行為，有害及債權人者，債權人得聲請法院撤銷之；前
      條撤銷權，自債權人知有撤銷原因時起，一年間不行使，或自行為時起經過十
      年而消滅。」民法第二百四十五條固有明文。惟查，本件原告於八十八年三月
      十八日就被告乙○○之上開借款聲請本院核發支付命令（八十八年度促字第一
      七八四○號、八十八年四月十九日確定）後，於八十八年九月十六日向本院聲
      請強制執行（八十八年度執第三○七五二號），惟經併入本院八十八年度執字
      第二五二八七號執行事件（執行債務人黃承志），仍執行無效果而換發債權憑
      證；嗣原告再持上開債權憑證向屏東地方法院聲請就被告乙○○所有之座落屏
      東縣萬丹鄉○○段二七四地號之土地強制執行，但又因拍賣無實益而於九十年
      八月間終結執行程序；又原告於九十一年三月二十七日再向屏東縣潮州地政務
      所申請系爭房地之登記謄本等情，業經本院調閱本院八十八年度執第三○七五
      二號及屏東地方法院八十九年執字第五八五一號執行卷查明屬實，並有九十一
      年三月二十七日所列印之系爭房地之登記謄本在卷可稽。是原告於九十年八月
      前並未曾對系爭房地聲請民事執行處為任何強制執行之行為，亦未提出系爭房
      地之登記謄本，而該支付命令雖於八十八年三月間核發，但原告先就被告乙○
      ○所有之座落屏東縣萬丹鄉○○段二七四地號土地執行無效果後，直至九十一
      年三月二十七日向屏東縣潮州地政務所申請系爭房地之登記謄本，始發現所有
      權已遭移轉，因而原告於九十一年四月間提起本件訴訟請求撤銷系爭房地之贈
      與，並未逾前揭規定之一年之短期除斥期間；而被告間就系爭房地係於八十八
      年三月三日為贈與所有權之移轉登記，距原告提起本件訴訟時，亦尚未逾十年
      之長期除斥期間。況且，被告亦無法提出證據或證據方法供本院調查，原告確
      實已於距提起本件訴訟一年以前即知悉被告間有關系爭房地之贈與行為，故原
      告之撤銷權尚未逾除斥期間之經過而消滅。故被告辯稱原告提起本件訴訟已超
      過一年期間云云，不足為採。
（二）又被告辯稱當時被告雖欠繳部分利息，但原告是在被告房屋過戶之後才聲請核
      發支付命令，故在房屋贈與之前被告不知原告有向法院請求清債之意思，況被
      告乙○○名下尚有其餘不動產，未經拍賣根本不知本案贈與會有害及債權。被
      告即受贈人丙○○更不可能預知被告乙○○名下之財產價值及本案贈與是否有
      害於債權。原告亦無法證明被告能預知將受強制執行，且其餘財產拍賣不足以
      清償等等將來不可預知之情況，被告只是單純贈與房地給予子女，並無故意損
      害債權云云。惟「保證債務之所謂連帶，係指保證人與主債務人負同一債務，
      對於債權人各負全部給付之責任者而言，此就民法第二百七十二條第一項規定
      連帶債務之文義參照觀之甚明。則連帶保證人既與主債務人對於債權人負同一
      債務，連帶保證人於連帶保證契約成立『後』，與債權人之債權債務關係即已
      發生，其所有之財產即為債權人之總擔保，如所為處分財產之行為有害及債權
      者，即屬詐害行為，債權人當可聲請法院撤銷之，以保全債務人之責任財產。
      」本件被告乙○○之配偶陳麗玉於八十七年二月間向原告借款時，以被告乙○
      ○為擔任連帶保證人乙節，已如前述，是被告乙○○於連帶保證契約成立時，
      被告乙○○與主債務人陳麗玉即負同一債務而同處於債務人之地位，並非於主
      債務人遲延給付時，始與債權人之間始發生債權債務關係。申言之，原告以被
      告之無償行為有害及債權而提起本件撤銷訴訟，與原告何時聲請核發支付命令
      並無相關。況查本件系爭房地原為被告乙○○所有，詎於八十八年三月間以贈
      與原因移轉登記予被告丙○○，係屬無償行為，依民法第二百四十四條第一項
      之規定，並不以債務人即被告乙○○或受益人即被告丙○○明知該無償行為有
      損害債權為必要。被告前揭所辯，亦容與法有誤解之處。
五、綜上所言，被告乙○○及其配偶陳麗玉就前揭八百七十萬元之借款，自八十七年
    十二月八日起即已無法正常繳息，而被告乙○○竟於八十八年三月間再將系爭不
    動產贈與（移轉）予其子即另被告丙○○，其所為之無償（贈與）行為，顯已害
    及原告之債權。從而原告依民法第二百四十四條第一項之規定，請求撤銷被告二
    人就系爭房地贈與之債權行為及所有權移轉行為；並依民法第二百四十四條第四
    項前段請求被告丙○○塗銷系爭房地所有權移轉登記，核屬正當，應予准許。
六、本件事證已臻明確，兩造其餘攻擊防禦方法及舉證，核與本件判決基礎不生影響
    ，爰不一一論述，併此敘明。
據上論結：本件原告之訴為有理由，依民事訴訟法第七十八條、第八十五條第一項，
判決如主文。
中　　　華　　　民　　　國　　九十一　　年　　　十一　　　月　　 八 　　日
                              臺灣高雄地方法院民事第二庭
~B法　　　官　吳進寶
右為正本係照原本作成。
如不服本判決，應於送達後廿日內，向本院提出上訴狀並表明上訴理由，如於本判決
宣示後送達前提起上訴者，應於判決送達後十日內補提上訴理由書（須附繕本）。
中　　　華　　　民　　　國　　九十一　　年　　　十一　　　月　　 八 　　日
~B法院書記官　鄭淑華
